【裁判字號】    94,訴,1616
【裁判日期】    951128
【裁判案由】    偽造文書等
【裁判全文】
臺灣臺北地方法院刑事判決              94年度訴字第1616號
公  訴  人  臺灣臺北地方法院檢察署檢察官
被      告  丙○○
            辛○○
共      同
選任辯護人  杜英達律師
上列被告因偽造文書等案件，經檢察官提起公訴（九十四年度偵
字第一二四九七號），本院判決如下：
    主  文
丙○○、辛○○均無罪。
    理  由
一、公訴意旨略以：被告丙○○、被告辛○○原係大略國際有限
    公司（更名為華略國際有限公司，下稱華略公司）之負責人
    及總經理，於民國九十二年八月十六日與行政院農業委員會
    （下稱農委會）簽定「加強臺灣農產品促銷香港、新加坡、
    上海計畫合約書（下稱促銷農產品合約書）」，由農委會委
    請華略公司，在香港、新加坡、上海等海外三地，辦理臺灣
    農產品促銷活動，以拓展臺灣農產品海外市場，該計畫期間
    自九十二年七月至同年十二月止，預計經費新臺幣（下同）
    二千八百九十一萬元，簽約後農委會先給付一半之金額即一
    千四百四十五萬五千元與華略公司，嗣該計畫未達預期成果
    ，由農委會於九十二年十二月十日通知華略公司終止合約併
    辦理結算，詎丙○○、辛○○二人竟共同意圖為自己不法所
    有，偽造會計報告書後，持向農委會行使，使農委會陷於錯
    誤，而再核撥一千二百九十七萬九千元與華略公司，嗣經農
    委會查核結果察覺該計畫之專戶內之金額與華略公司所核之
    金額不符，乃要求華略公司提出解釋，丙○○及辛○○復偽
    造香港商ＫＩＣＫ公司、香港商ＭＡＸ公司、大陸地區上海
    代理商英發信息諮詢公司、新加坡代理商Ｉｇｎｉｔｅｒｓ
    公司等公司之合約書及請款單，向農委會提出而行使之，足
    生損害於農委會對推展前揭計畫管理之正確性。因認被告丙○○及辛○○均涉犯刑法第二百十六條、第二百十條之行使
    偽造私文書罪嫌、第二百十六條、第二百十五條之行使業務
    上登載不實文書罪嫌、第三百三十九條第一項之詐欺取財罪
    嫌等語。
二、按犯罪事實應依證據認定之，無證據不得認定其犯罪事實。
    又不能證明被告犯罪者，應諭知無罪之判決，刑事訴訟法第
    一百五十四條第二項、第三百零一條第一項分別定有明文。
    再按，事實之認定，應憑證據，如未能發現相當證據，或證
    據不足以證明，自不能以推測或擬制之方法，為裁判基礎；
    且認定不利於被告之事實須依積極證據，苟積極證據不足為
    不利於被告事實之認定時，即應為有利於被告之認定；另認
    定犯罪事實所憑之證據，雖不以直接證據為限，間接證據亦
    包括在內，然而無論直接證據或間接證據，其為訴訟上之證
    明，須於通常一般之人均不致有所懷疑，而得確信其為真實
    之程度者，始得據為有罪之認定，倘其證明尚未達到此一程
    度，而有合理之懷疑存在，無從使事實審法院得有罪之確信
    時，即應由法院為諭知被告無罪之判決（最高法院四十年臺
    上字第八六號、三十年上字第八一六號、七十六年臺上字第
    四九八六號判例參照）。
三、本件公訴人認被告丙○○及辛○○涉犯偽造文書及詐欺取財
    等罪嫌，無非以被告丙○○及辛○○之供述、告訴代理人盧
    柏岑律師之指訴、農委會補助促銷農產品合約書影本一份（
    臺灣臺北地方法院檢察署【下稱臺北地檢署】九十四年度他
    字第三三四七號卷【下稱他字卷】第十一頁至第二十頁參照
    ）、會計報告書影本一份（他字卷第二一頁參照）、海外三
    地請款單影本四張（他字卷第二四頁至第二七頁參照）、合
    約書影本四份（他字卷第二八頁至第三四頁參照）、香港臺
    北貿易中心九十三年五月十七日臺貿0000000號密件
    影本（他字卷第四一頁至第四三頁參照）、駐新加坡代表處
    經濟組九十三年五月十日貿機字第０九三一０五０００六０
    號函（他字卷第四四、四五頁參照）、九十四年五月二十四
    日星經字第０九四００五００七六０號函（他字卷第五七頁
    至第六十頁參照）、九十四年六月三十日星經字第０九四０
    ０六００八七０號函（本院卷(一)第二五五、二五六頁參照）
    影本各一份、華略公司設立登記表（本院卷(一)第二一二頁至
    第二二四頁參照）、華略公司匯款海外代理商整理資料表一
    紙（本院卷(一)第二五七頁參照）、華略公司九十三年三月二
    十六日華略（字）九三０三二六號函檢附匯款證明一份（本
    院卷(一)第二五八、二五九頁參照）、字條一紙（本院卷(一)第
    二六０頁參照）資為論據。並聲請傳訊證人即時任農委會國
    際合作處貿易管理科股長己○○、農委會會計室稽核科科員
    乙○○、農委會國際合作處貿易管理科科長戊○○、華略公
    司助理庚○○、丁○○到庭作證。
四、被告丙○○於本院審理時固承認其擔任華略公司負責人之事
    實，惟否認有偽造文書及詐欺取財等犯行，辯稱：我只是擔
    任華略公司之名義負責人，並未參與公司實際經營，對於公
    司之情形並不瞭解等語；被告辛○○於本院審理時固承認其
    為華略公司之總經理，有與農委會簽訂上開促銷農產品合約
    書，農委會分別撥款一千四百四十五萬五千元及一千二百九
    十七萬九千元予華略公司之事實，惟否認有偽造文書及詐欺
    取財等犯行，辯稱：我並沒有偽造會計報告書，也沒有偽造
    合約書及請款單，因為農委會在九十三年一月九日第二次撥
    款給華略公司之後，表示他們有很大的壓力，希望華略公司
    這邊製造單據，我們才照著農委會的意思製作合約書及請款
    單，不過我們都有得到上開四家公司的授權才據以製作合約
    書及請款單的等語。被告二人之選任辯護人並聲請傳訊證人
    即會計師甲○○到庭作證。
五、茲就被告二人及其選任辯護人表示爭執之證據，是否具有證
    據能力，分別論述如下：
  (一)告訴代理人盧柏岑律師之指訴：
    告訴代理人盧柏岑律師於檢察官偵查中基於告訴代理人之地
    位所為陳述（臺北地檢署九十四年度偵字第一二四九七號卷
    第八、九頁及第二二、二三頁參照），係其受委任代理告訴
    權人向偵查機關申告犯罪事實請求訴追之意思，為被告以外
    之人於審判外之陳述，且未經合法具結，依據刑事訴訟法第
    一百五十八條之三之規定，其上開陳述不具證據能力。
  (二)香港臺北貿易中心九十三年五月十七日臺貿0000000
    號密件、駐新加坡代表處經濟組九十三年五月十日貿機字第
    ０九三一０五０００六０號函、九十四年六月三十日星經字
    第０九四００六００八七０號函各一份：
    此三份書函為香港臺北貿易中心及駐新加坡代表處經濟組接
    受告訴人農委會之囑託，分別於香港及新加坡兩地，瞭解華
    略公司委託香港及新加坡裡兩地代理商辦理上開促銷農產品
    活動經費運用之情形後，回覆予告訴人之書函，均屬被告以
    外之人於審判外之書面陳述，該等函文之製作者分別為香港
    臺北貿易中心及駐新加坡代表處經濟組之人員，屬公務員。
    按刑事訴訟法第一百五十九條之四第一款之規定，除顯有不
    可信之情況外，公務員職務上製作之紀錄文書、證明文書亦
    得為證據，其立法理由係「因該等公文係公務員依職權所為
    ，與其責任、信譽攸關，若有錯誤、虛偽，公務員可能因此
    負擔刑事及行政責任，從而其正確性高，且該等文書經常處
    於可受公開檢查之狀態，設有錯誤，甚易發現而予及時糾正
    ，是以，除顯有不可信之情況外，其真實之保障即高」，最
    典型者為戶籍謄本及土地謄本。然上開三份公務員所出具之
    函文，雖均係基於職務上所製作，惟該等文書係受告訴人之
    囑託為之，並非受法院或檢察機關囑託為之，且上開函文係
    針對本案為之，並非公務員職務上例行製作，且一般人無從
    觀覽、查證，亦非處於可受公開檢查之狀態，故其性質上並
    不屬於上開規定所規範之紀錄文書、證明文書，從而並不符
    合刑事訴訟法第一百五十九條之四第一項之規定，均不具證
    據能力。
六、查被告丙○○係華略公司之登記負責人，辛○○係華略公司
    之總經理，辛○○於九十二年八月十六日與農委會簽定促銷
    農產品合約書，由農委會委請華略公司，在香港、新加坡、
    上海等海外三地，辦理臺灣農產品促銷活動，以拓展臺灣農
    產品海外市場，該計畫期間自九十二年七月至同年十二月止
    ，預計經費二千八百九十一萬元，簽約後農委會先給付一半
    之金額即一千四百四十五萬五千元與華略公司，嗣於九十二
    年十二月十日，農委會通知華略公司終止合約併辦理結算，
    辛○○乃提出會計報告書予農委會，農委會核撥一千二百九
    十七萬九千元予華略公司之事實，為被告丙○○及辛○○所
    是認，且經證人己○○於本院審理時證述屬實，並有華略公
    司設立登記表及上開促銷農產品合約書各一份在卷可稽。
七、經查：
  (一)依全案卷證，查無證據認定他字卷第二八頁至第三四頁之合
    約書四份及他字卷第二四頁至第二七頁之請款單四張有偽造
    不實之情形：
    公訴人雖認被告辛○○有偽造上開合約書及請款單之犯行，
    惟其所提出用以證明被告上開偽造文書犯行之證據，關於香
    港臺北貿易中心九十三年五月十七日臺貿0000000號
    密件、駐新加坡代表處經濟組九十三年五月十日貿機字第０
    九三一０五０００六０號函、九十四年六月三十日星經字第
    ０九四００六００八七０號函各一份，均屬傳聞證據，不具
    證據能力，已如前述（理由五之(二)參照），均不得作為本案
    判決之基礎。而駐新加坡代表處經濟組九十四年五月二十四
    日星經字第０九四００五００七六０號函所附之契約書影本
    ，雖為被告二人及其選任辯護人所不爭執，依據刑事訴訟法
    第一百五十九條之五第一項之規定，具有證據能力者。上開
    函文所附之契約書影本，係華略公司與新加坡代理商Ｉｇｎ
    ｉｔｅｒｓ公司所簽訂之契約書乙節，亦為被告辛○○所不
    爭執，經本院就該份契約書與他字卷第三三、三四頁之合約
    書相互核對，除使用之文字有中、英文之不同，及他字卷第
    三三、三四頁之合約書用語較為簡略之情形外，兩者內容上
    大致相符，且契約書末頁處雙方當事人之簽名，自肉眼上觀
    察亦未見有何相異之處，從而，自上開二份契約書之形式上
    觀之，無從據以認定他字卷第三三、三四頁之合約書有何偽
    造之情形存在。又公訴人雖提出其所指稱偽造之他字卷第二
    八頁至第三二頁之合約書及他字卷第二四頁至第二七頁之請
    款單，然並未提出真實之合約書及請款單以供比對，是本院
    實無從據以認定上開合約書及請款單有何虛偽不實之情形。
  (二)依全案卷證，亦無證據認定他字卷第二一頁之會計報告書有
    何業務上登載不實之情形：
    上開會計報告書係被告辛○○指示其助理庚○○製作乙節，
    為被告辛○○所是認，且經證人庚○○於本院九十五年四月
    十三日審理時證述明確（本院卷(二)第九十頁參照），證人庚○○並證稱：我當時有依據他字卷第二四頁至第二七頁之收
    據資料來製作上開會計報告書等語；而證人甲○○於本院九
    十五年九月二十六日審理時證稱：上開會計報告係華略公司
    製作，要向農委會申請補助款用的，會計報告上的會計科目
    均係依據合約裡所編列的預算來製作，我有核對過會計報告
    上的數字，核對相符後才將會計報告送出去的等語屬實（本
    院卷(二)第二五六、二五七頁參照），足認上開會計報告書既
    經甲○○會計師查核無訛，其內容應屬真實，且公訴人既未
    能說明上開會計報告書有何製作不實之內容，亦未能舉證證
    明上開合約書及請款單有何虛偽之情形，實無從因上開會計
    報告書係依據上開合約書及請款單製作而成，即遽認上開會
    計報告書有何虛偽不實之情形。
  (三)被訴詐欺取財部分：
  1.本案公訴人未能證明被告辛○○持向農委會請款之上開會計
    報告書內容係屬虛偽不實，如前所述，則被告辛○○向農委
    會請款之行為亦難認有何施用詐術可言，況農委會於核撥款
    項前，尚經農委會業務單位人員前往華略公司對於該公司執
    行契約之情形予以實際審查等情，業經證人己○○及戊○○
    於本院九十五年四月二十三日審理時證述屬實，證人己○○
    證稱：九十二年十二月，華略公司提出會計報告向農委會請
    款，只有提出會計報告，我們依照整個活動實際的執行狀況
    進行撥款，依據計畫書及華略公司提出活動報告，來認定華
    略公司實際上有執行之活動，像是新加坡蘭花園的活動，華
    略公司並沒有做，或是十二月十日到三十一日間，並沒有給
    附的工資部分等，我們有進行扣款，扣款之後核撥一千二百
    九十七萬九千元予華略公司等語（本院卷(二)第六七頁至第七
    二頁參照）；證人戊○○證稱：九十二年十二月間有代表農
    委會到華略公司去查核關於促銷農產品合約書的計畫進展情
    形，華略公司有提供活動報告資料給我看，我有看到華略公
    司在上海、新加坡及香港三地舉辦活動的資料，至於詳細的
    細節我記不起來了等語（本院卷(二)第八五、八六頁參照）。
    由農委會於九十三年一月間撥款一千二百九十七萬九千元予
    華略公司以前，確實審核華略公司有無實際執行促銷農產品
    合約書之契約內容，方依照華略公司有實際執行之部分進行
    撥款，而非取得華略公司所提供之上開會計報告書，即刻進
    行撥款，益證農委會並非陷於錯誤而為付款之情形甚明。
  2.至於證人乙○○於本院上開審理期日雖證稱：華略公司所提
    供之ＩＮＶＯＩＣＥ並非原始憑證，而因華略公司未能提出
    海外代理商之原始憑證，以致我們很難審查華略公司是否確
    實有支出款項予海外代理商等語（本院卷(二)第七九頁至第八
    二頁參照），然證人甲○○於本院九十五年九月二十六日審
    理時證稱：海外協力商所開立之ＩＮＶＯＩＣＥ就是請款所
    需的原始憑證，因為海外協力商與他的下游廠商間所進行之
    交易，並非華略公司所能控制等語（本院卷(二)第二五八、二
    五九頁參照），由此可知，農委會會計室稽核科之人員與會
    計師間對於原始憑證之認知即有不同，雖被告辛○○所提供
    之海外公司收據（ＩＮＶＯＩＣＥ）並非農委會所要求之原
    始憑證，然尚不得因被告所提供之收據與農委會所要求之型
    式不同，即逕予認定被告有詐欺取財之行為。加以，農委會
    本即應審查華略公司實際上有無依據促銷農產品合約書之內
    容執行計畫，而於審核後進行核撥款項，華略公司如確已履
    約，則華略公司是否已將應支付予海外代理商之款項如數給
    付，核屬華略公司與海外代理商間契約履行之問題，尚不得
    以華略公司給付款項予海外代理商之時間早晚或金額多寡，
    遽認被告二人有何詐欺取財之犯行。
  (四)被告丙○○一再辯稱：我只是華略公司掛名的負責人，並沒
    有實際參與公司之經營等語；查華略公司之實際負責人為被
    告辛○○，被告丙○○從未在華略公司內辦公，亦從未指示
    華略公司員工辦理任何公司業務等情，為證人丁○○及庚○○於本院九十五年四月十三日審理時證述明確（本院卷(二)第
    九八頁參照），又華略公司之登記負責人雖為被告丙○○，
    然處理華略公司之相關工商登記、會計帳務及報稅事宜時，
    均未與被告丙○○接觸洽談過乙節，亦據證人甲○○於本院
    九十五年九月二十六日審理時證述屬實（本院卷(二)第二五五
    頁參照），則由被告丙○○從未指示公司員工執行業務、亦
    未接觸公司會計帳務及報稅事宜等情以觀，足見被告丙○○
    應未實際參與華略公司之實際經營，其所為上開辯解，應非
    虛妄，堪予採信。
九、綜上所述，本件查無積極證據足認被告丙○○及辛○○有何
    偽造文書及詐欺取財之犯行，被告二人之犯罪尚屬不能證明
    ，爰依前開最高法院判決意旨及法律規定，諭知被告二人無
    罪之判決。
據上論斷，應依刑事訴訟法第三百零一條第一項，判決如主文。
本案經檢察官郭瑜芳到庭執行職務。
中    華    民    國    95    年    11    月    28    日
                  刑事第九庭審判長法  官  蘇素娥
                                  法  官  葉珊谷
                                  法  官  林怡秀
本件正本證明與原本無異。
如不服本判決，應於判決送達後十日內，向本院提出上訴狀。
                                  書記官  林義盛
中    華    民    國    95    年    11    月    28    日


司法院資訊處製作；財團法人民間司法改革基金會備份。
